臺灣高等法院民事判決
111年度勞上易字第48號
上  訴  人  台灣電力股份有限公司
法定代理人  曾文生  
訴訟代理人  林富華律師
被 上訴 人  林志鵬  
            林厚全  
            劉文鏞  
            鄭順億  
上  四  人
訴訟代理人  李柏毅律師
上列當事人間請求給付退休金差額事件，上訴人對於中華民國11
0年12月30日臺灣臺北地方法院110年度勞訴字第334號第一審判
決提起上訴，被上訴人並為訴之追加，本院於111年7月26日言詞
辯論終結，判決如下：
    主      文
上訴駁回。
上訴人應給付被上訴人如附表二「應補發舊制退休金」欄所示之
金額及各自如附表二「利息起算日」欄所示之日起至清償日止，
按年息百分之五計算之利息。
第二審（含追加之訴）訴訟費用由上訴人負擔。
    事實及理由
壹、程序方面：
一、上訴人之法定代理人原為楊偉甫，於本院審理中變更為曾文
    生，有行政院民國111年3月8日院授人培字第1113024466號
    及經濟部111年3月8日經人字第11103656270號函可稽（見本
    院卷第45至46頁），上訴人並於111年4月14日具狀聲明承受
    訴訟（見本院卷第43至44頁），核與民事訴訟法第170條、
    第175條第1項規定相符，應予准許。
二、按在第二審為訴之變更或追加，非經他造同意，不得為之，
     但請求之基礎事實同一者，擴張或減縮應受判決事項之聲
    明 者，不在此限。民事訴訟法第446條第1項但書、第255條
    第1 項第2款、第3款定有明文。本件被上訴人林志鵬、林厚
    全、劉文鏞、鄭順億（下分稱姓名，合稱被上訴人）於原審
    主張上訴人未將夜點費納入平均工資據以計算退休金，請求
    上訴人給付短少如附表一「應補發舊制退休金」欄所示之金
    額本息，嗣於本院審理中，主張林志鵬、鄭順億因兼任司機
    按月領有司機加給（下稱系爭司機加給），並因月份出勤次
    數影響給付數額，而林厚全、劉文鏞兼任管理轄下勞工之領
    班職位，並按月獲致數額固定之領班加給（下稱系爭領班加
    給），上開加給具有勞務對價性且為經常性給付，亦為平均
    工資之一部。上訴人未將系爭司機加給及系爭領班加給納入
    平均工資據以計算退休金，追加請求上訴人應再給付如附表
    二「應補發舊制退休金」欄所示之金額本息（見本院卷第11
    5至120頁），上訴人雖不同意（見本院卷第180頁），惟被
    上訴人所為追加之請求，係與原起訴基於上訴人辦理被上訴
    人結清舊制年資時應計入之平均工資短少之同一基礎事實，
    擴張請求上訴人應給付加計系爭司機加給及系爭領班加給為
    平均工資，結算舊制退休金之金額，依上開規定，應予准許
    。
貳、實體方面：
一、被上訴人主張：伊等分別自附表一「工作年資起算日期」欄
    所示之日起受僱於上訴人，均為臺北市區營業處員工，擔任
    線路裝修員，至今均尚未退休。伊等於108年12月間分別與
    上訴人協議，依據勞工退休金條例（下稱勞退條例）第11條
    第3項規定結清勞退舊制年資，並均以109年7月1日為約定結
    清舊制年資之日，並簽立台灣電力公司年資結清協議書（下
    稱系爭協議書）。伊等從事全天候24小時三班制輪流作業之
    工作，依上訴人指派之輪班提供勞務，分為日班（上午8時
    至下午4時）、小夜班（下午4時至深夜12時）與大夜班（深
    夜12時至翌日上午8時），各班工作性質均同，僅服勤時間
    不同，上訴人係按伊等實際到班輪值大、小夜班分別發給伊
    等新臺幣（下同）400元、250元之夜點費（下稱系爭夜點費
    ），而系爭夜點費係由實際輪值大、小夜班之人員領取，若
    有調職代班或請假，則由代班人員領取，與伊等提供勞務行
    為間有對價關係，且固定常態工作中可得支領之給與，屬經
    常性給付，應為平均工資之一部。又林志鵬、鄭順億除原本
    職務外，因兼任司機按月領有系爭司機加給，林厚全、劉文
    兼任管理轄下勞工之領班職位，並按月領有系爭領班加給，
    上開加給具有勞務對價性且為經常性給付，亦為平均工資之
    一部。詎上訴人於結清伊等之勞退舊制年資退休金時，均未
    將系爭夜點費、系爭司機加給、系爭領班加給納入平均工資
    ，致有短少給付舊制退休金等情。爰依勞退條例第11條第3
    項、勞動基準法（下稱勞基法）第84條之2、第55條、修正
    後經濟部所屬事業人員退休撫卹及資遣辦法（下稱退撫辦法
    ）第9條（即修正前同辦法第6條）、臺灣省工廠工人退休規
    則（下稱退休規則）第9條第1項、第10條第1項第1款規定及
    系爭協議書第5條約定，求為命上訴人應給付如附表一、二
    「應補發舊制退休金」欄所示金額，及自「利息起算日」欄
    所示之日起至清償日止，按年息百分之5計算之利息之判決
    。
二、上訴人則以：被上訴人係勞退條例94年7月1日施行後選擇適
    用勞退新制之僱用人員。伊為經濟部所屬國營事業，依國營
    事業管理法（下稱國管法）及經濟部所屬事業機構用人費薪
    給管理要點（下稱薪給管理要點）規定，實施用人費率單一
    薪給制，所屬人員從事工作之報酬業於所支領之基本薪給充
    分反映，且國營事業所屬員工退休，應適用退撫辦法及經濟
    部所屬事業人員退休撫卹及資遣辦法作業手冊（下稱系爭作
    業手冊）之規定，系爭夜點費非屬退撫辦法、系爭作業手冊
    及經濟部核定之「經濟部所屬事業機構列入平均工資之給與
    項目表」（下稱系爭給與項目表）准列計平均工資之項目，
    自不得列入平均工資計算。系爭夜點費為伊勉勵、恩惠性給
    與之餐費，非普遍性給與，並未列入系爭作業手冊之附件貳
    之一之系爭給與項目表，且係勞基法施行細則第10條第9款
    修正前肯認排除於經常性給與工資，顯非屬工資範疇，不得
    列入平均工資計算。被上訴人分別於108年12月25日、26日
    與伊簽訂系爭協議書，系爭協議書第2條中段已載明「平均
    工資之計算悉依據行政院82年12月15日台82經44010號函核
    定『系爭給與項目表』之規定辦理」，渠等已同意系爭夜點費
    、系爭司機加給、系爭領班加給不列入計算平均工資之給與
    項目，既屬系爭協議書約定範圍以外，自不得列入平均工資
    計算。縱認系爭夜點費應列入工資計算退休金，亦僅限於夜
    點費加發部分即初夜點心費每次175元、深夜點心費每次250
    元為限，列入平均工資核算退休金，如附表三「應補發金額
    （算法一）」欄所示；或應僅限勞基法施行後年資得核算退
    休金如附表三「應補發金額（算法二）」欄所示；或應僅限
    於夜點費加發部分且限於勞基法施行後年資得核算退休金如
    附表三「應補發金額（算法三）」欄所示，且「利息起算日
    」應以各被上訴人退休之日起30日內為限。等語，資為抗辯
    。
三、原審判命上訴人應給付被上訴人如附表一「應補發舊制退休
    金」欄所示金額，及自附表一「利息起算日」欄所示之日起
    至清償日止，按週年利率百分之5計算之利息，並依職權為
    假執行宣告及依聲請附條件免為假執行。上訴人聲明不服，
    並上訴聲明：㈠原判決廢棄。㈡被上訴人在第一審之訴及追加
    之訴均駁回。被上訴人於本院追加起訴，求為命上訴人應給
    付如附表一、二「應補發舊制退休金」欄所示金額，及自附
    表一、二「利息起算日」欄所示之日起至清償日止，按年息
    百分之5計算之利息。並答辯及追加聲明：㈠上訴駁回。㈡上
    訴人應再給付被上訴人如附表二「應補發舊制退休金」欄所
    示之金額，及自附表二「利息起算日」欄所示之日起至清償
    日止，按年息百分之5計算之利息。
四、兩造不爭執事項為（見本院卷第62至63頁、第142頁）：
  ㈠被上訴人均為服務於上訴人公司臺北市區營業處之僱用人員
    ，分別於附表一所載「工作年資起算日期」起，經上訴人僱
    用，屬純勞工身分。
  ㈡被上訴人分別於108年12月25日、26日，與上訴人簽訂系爭協
    議書，辦理舊制年資結清在案之在職員工，有系爭協議書、
    上訴人舊制年資結清退休金計算清冊可稽（見原審卷第195
    至200頁、第207至208頁、第261至275頁）。
  ㈢被上訴人退休前或結清舊制年資前3個月、6個月領取之夜點
    費平均金額如附表一「平均夜點費」欄所示。被上訴人之工
    作年資起算日期、結清舊制年資日（109年7月1日）、結清
    基數即表列退休金基數（含勞基法實施前、勞基法實施後）
    、平均夜點費（含結清前3個月、結清前6個月）等明細，均
    詳如附表一之各欄位所示。被上訴人於結清舊制年資前3個
    月、6個月領取之平均司機加給及領班加給，如附表二「平
    均司機加給或平均領班加給」欄所示之金額。
  ㈣上訴人係採24小時全天連續作業，分為日班、小夜班、大夜
    班輪班作業，各班工作性質相同、服勤時間不同，被上訴人
    之工作均需輪班。
  ㈤上訴人對於輪班工作人員發給之系爭夜點費（或值班深夜點
    心費），自77年7月起，除原發給之夜點費外，另再加發夜
    點費，就初夜點費有「一般初夜點心費」、「加發初夜點心
    費」；就深夜點心費亦有「一般深夜點心費」、「加發深夜
    點心費」。自92年1月1日起發給輪值小夜班人員之一般初夜
    點心費為75元、加發初夜點心費為175元，初夜點心費合計
    為每次250元；發給輪值大夜班人員之一般深夜點心費為150
    元、加發深夜點心費為250元，深夜點心費合計為每次400元
    ，有上訴人92年3月21日電人字第09202061631號函可憑（見
    原審卷第258至259頁）。
五、本院得心證之理由：
  ㈠關於兩造協議結清舊制年資之相關法律適用：
　⒈按勞基法係國家為實現憲法保護勞工之基本國策所制定之法
    律，依該法第1條規定，其所定為勞動條件最低標準。又參
    照國管法第2條規定，國營事業為國家為發展國家資本，促
    進經濟建設，便利人民生活之目的，而由國家透過國管法第
    3條所定之資本參與或控制關係，所組成之私法事業型態之
    組織。此等國營事業在對內之財務與人事監督關係上，固然
    應受國管法之調控規範，以免國營事業因私法組織型態，逸
    脫公行政管控，形成國家資本之浪費。惟國營事業在對內之
    所屬勞工之勞雇關係上，相較於雇主社會經濟與締約地位之
    懸殊弱勢差異及勞工之從屬性，與一般民營事業並無二致，
    以管控國營事業避免國家資本浪費為主之國管法中，亦無特
    別規定，實質上與一般雇主地位相當。則縱國管法為促進國
    家資本有效利用之管理規範，而涉及對所屬員工之人事勞動
    條件安排，此等單純追求經濟合理性之法規，與一般民營事
    業體基於內部經濟性考量之規劃安排，亦無本質上差異，相
    對於勞基法保障勞工權益之立法目的而言，並無較一般民營
    事業更優越、值得受保護之法益，足以凌駕勞基法保護之法
    益。故國營事業管理之相關法令，在勞雇關係勞動條件之標
    準上，並非勞基法之特別法，關於國營事業所屬人員之待遇
    及福利標準，應適用勞基法規定，不得低於勞基法所定之最
    低標準，以符勞基法第1條規範意旨。
　⒉次按「勞工工作年資自受僱之日起算，適用本法前之工作年
    資，其資遣費及退休金給與標準，依其當時應適用之法令規
    定計算；當時無法令可資適用者，依各該事業單位自訂之規
    定或勞雇雙方之協商計算之。適用本法後之工作年資，其資
    遣費及退休金給與標準，依第17條及第55條規定計算。」勞
    基法第84條之2定有明文。上訴人為經濟部所屬之國營事業
    機構，被上訴人均為服務於上訴人公司臺北市區營業處之僱
    用人員，分別於附表一「工作年資起算日期」欄所示之日起
    ，經上訴人僱用，屬純勞工身分，為在職員工之事實，為兩
    造所不爭執（見不爭執事項㈠）。是關於勞基法施行前之工
    作年資，被上訴人應適用修正後退撫辦法第9條第2款第1目
    準用第1款規定，而前開修正後之條文規定僱用人員於勞基
    法施行前之工作年資，依退休規則計算退休金（詳後述）。
  ㈡系爭夜點費、系爭領班加給、系爭司機加給是否屬勞基法第2
    條第3款規定之工資？應否納入結清舊制年資之平均工資計
    算基準？
　⒈按「勞工退休金之給與標準如下：按其工作年資，每滿1年
    給與2個基數。但超過15年之工作年資，每滿1年給與1個基
    數，最高總數以45個基數為限。未滿半年者以半年計；滿半
    年者以1年計…。前項第一款退休金基數之標準，係指核准退
    休時一個月平均工資。第一項所定退休金，雇主應於勞工退
    休之日起30日內給付…」，勞基法第55條定有明文。次按系
    爭退撫辦法第3條規定：「本辦法所稱基數，係指計算事由
    發生時1個月平均工資。平均工資依勞動基準法有關規定辦
    理。」；修正後退撫辦法第9條第1款、第2款第1目規定：退
    休金按其在勞基法施行前後之工作年資，分別依系爭退休規
    則及勞基法之規定計算。其在15年以內之工作年資，每滿1
    年給與2個基數；超過15年之工作年資，在勞基法施行前者
    ，每滿1年給與半個基數，最高給與35個基數，超過之工作
    年資不予計算，在勞基法施行後者，每滿1年給與1個基數。
    其剩餘年資未滿半年者，以半年計，滿半年者，以1年計。
    但其在勞基法施行前後之工作年資，合計退休金最高給與45
    個基數為限。又依退休規則第10條第1項規定退休金基數之
    計算，以核准退休前3個月平均工資所得為準，而勞基法第2
    條第4款規定平均工資係指「事由發生之當日前6個月内所得
    工資總額除以該期間日數所得之金額」，而被上訴人於退休
    前3個月、6個月之平均夜點費、司機加給、領班加給如附表
    一、二「平均夜點費」、「平均司機加給或平均領班加給」
    欄所示乙節，亦為兩造所不爭執（見不爭執事項㈢）。惟上
    訴人辯稱國營事業員工之退休應依退撫辦法、系爭作業手冊
    及系爭給與項目表准列之平均工資項目辦理，系爭夜點費依
    系爭作業手冊及系爭給與項目表非平均工資云云，惟經濟部
    就退撫辦法訂定之系爭作業手冊「貳、工資與平均工資」之
    「二、平均（薪）工資」固記載：「……㈠計算平均工資之經
    常性給與：目前各機構人員之（薪）工資，除單一薪給、延
    長工作時間工資（超時工作報酬、加班費均屬之，以下同）
    及經本部核定准併入平均工資計算之經常性給與者（如附件
    貳之一）外，其餘項目不予列入平均工資計算……。」且其附
    件貳之一之「經濟部所屬事業機構列入平均工資之給與項目
    表」（即系爭給與項目表）並未將夜點費列入給與項目（見
    原審卷第216頁）。然觀諸該手冊「壹、前言」之「三、研
    訂本辦法作業手冊」記載：「……為使部屬各機構今後在退撫
    作業時作法一致，避免對法條文義產生歧誤，並能符合部屬
    事業人員（包括派、雇用人員）一體適用之考量原則……依據
    本辦法，研訂『經濟部所屬事業人員退休、撫卹及資遣辦法
    作業手冊』以為實務作業之準繩」等語（見原審卷第211頁）
    ，可知系爭作業手冊僅係經濟部依退撫辦法研訂之實務作業
    手冊，在勞雇關係勞動條件之標準上，並非勞基法之特別法
    ，關於國營事業所屬人員之待遇及福利標準，應適用勞基法
    規定，已如前述，系爭手冊、系爭項目表對被上訴人並無拘
    束力。且依退撫辦法第3條規定：「本辦法所稱基數，指計
    算事由發生時一個月平均工資。平均工資依勞動基準法有關
    規定辦理。」，可知經濟部所屬事業人員關於退休金計算之
    平均工資認定，亦依勞基法有關規定辦理，並無特別規定。
　⒉按工資係勞工因工作而獲得之報酬，包括工資、薪金及按計
    時、計日、計月、計件以現金或實物等方式給付之獎金、津
    貼及其他任何名義經常性給與均屬之。平均工資係計算事由
    發生之當日前6個月內所得工資總額除以該期間之總日數所
    得之金額，勞基法第2條第3款、第4款分別定有明文。所謂
    工資，應屬「勞務之對價」及「經常性之給與」，至於其給
    付名稱為何，則非所問（最高法院92年度台上字第2108號判
    決參照）。準此，事業單位發給夜點費是否屬於工資，即應
    依一般社會交易之健全觀念，判斷是否具備勞工因提供勞務
    而由雇主獲致對價之「勞務對價性」，及有無於固定常態工
    作中可取得而具有制度上經常性之「經常性給與」要件為據
    。
　⒊被上訴人任職上訴人期間之工作性質，採三班制輪值，分日
    班（上午8時至下午4時）、小夜班（下午4或至12時）、大
    夜班（0時至8時）。大夜班發給400元夜點費，小夜班發給2
    50元夜點費（見兩造不爭執事項㈣、㈤），可知系爭夜點費由
    實際輪班或代班人領取，是被上訴人只要輪值大、小夜班，
    即可獲得固定數額之系爭夜點費，而其等輪值大、小夜班已
    成為常態性之工作制度，與一般公司行號為應付臨時性之業
    務需求偶爾而為之者有別，系爭夜點費之給與自係屬被上訴
    人因從事常態性夜間輪值工作可取得之報酬，為其等提供勞
    務之對價，且具備「經常性給與」之要件。另上訴人給付系
    爭夜點費之固定數額雖不因被上訴人年資或職級之不同而有
    差異，發給之總數額隨其等夜間出勤時數多寡而變化之情，
    有被上訴人提出之109年度薪給資料可憑（見原審卷第87頁
    、第91頁、第95頁、第99頁），亦即被上訴人提供勞務之工
    作時間分布在前述大、小夜班時段愈多者，所得領取系爭夜
    點費數額愈高，被上訴人每月所得領取之系爭夜點費數額，
    與其等從事夜間工作總時數息息相關，即使每月夜間工作時
    數可能因排班時段而有不同，惟系爭夜點費數額仍係依其等
    輪值大、小夜班之次數多寡為計算基準，是上訴人發放之系
    爭夜點費，實質上係被上訴人因從事大、小夜班之夜間工作
    所領取之工作報酬，其數額計算與夜間勞務提供次數構成對
    價關係。又上訴人發放之系爭夜點費數額係依被上訴人夜間
    工作時間長短、是否跨夜而有差異，其中小夜班之夜點費為
    250元（92年1月1日以前為150元），大夜班夜點費為400元
    （92年1月1日以前為300元），顯非屬上訴人提供勞工購買
    值夜餐點之費用，實係因輪值大、小夜班之工作時段不利於
    勞工之生活及健康，始就於夜間從事與白天相同工作內容之
    勞工給與較佳之工資待遇，此種因時間之特殊工作條件而對
    勞工所增加之現金給付，係為彌補勞工因於特殊工作時間提
    供勞務之特殊辛勞與負擔，應認係雇主直接對勞工提供之勞
    務附加為更進一步之報酬，本質上應屬勞工於該值班時段之
    勞務對價。
　⒋上訴人辯稱其自日據時代，為體恤夜間工作者而發放食品，
    嗣因報銷手續等繁瑣，於64年間改以發放現款，僅發放方式
    改變仍屬單方恩惠性給與性質，且列明於非固定薪給項下為
    餐費之性質，非屬勞基法所稱之工資，被上訴人不可能不知
    此情云云，並提出經濟部109年8月28日經營字第1090067478
    0號函、94年4月7日經人字第09403599210號函、行政院94年
    5月30日院臺勞字第0940014860號函、行政院勞工委員會94
    年6月20日勞動2字第0940032710號函、101年11月12日勞動2
    字第1010084893號函、經濟部82年10月15日經（八二）國營
    090678號函、行政院82年12月15日台八十二經4401-0號函、
    行政院經濟建設委員會82年12月8日總（82）字3409號函、
    經濟部82年12月20日經（八二）國營048907號函、96年5月1
    7日經營字第0960205480號函、104年9月4日經授營字第1042
    0367依90號函、電人一字第6402-0079號函、89年1月13日電
    人字第8901-0721號函、92年3月21日電人字第09202061631
    號函為證（見原審卷第221頁、第231至239頁、第251頁、第
    255頁、第258頁），然查：系爭夜點費是否屬於工資之一部
    分，本屬法院應依法律個案判斷之事項，依大法官釋字第13
    7、216、217號解釋，行政機關依其職掌就有關法規為釋示
    之行政命令，僅有參考性質，並無拘束法院之效力。上訴人
    雖以公文函表示系爭夜點費從發放食品方式改以發放現款方
    式，名稱為「點心費」、「餐費」、「餐點費」，且曾多次
    調整系爭夜點費金額等歷次調整情形，然依勞基法第2條第3
    款就工資所為定義，只須符合勞工因工作而獲得之報酬，以
    現金或實物等方式之經常性給與均屬之，可見實物給與亦在
    工資涵攝範圍內，縱系爭夜點費之沿革係由實物給與之方式
    改為現金而來，然因兩造在成立勞動契約時，均已知悉工作
    型態為三班制之輪班，並均認知輪值小、大夜班者即可領取
    系爭夜點費，上訴人亦認知在被上訴人提供小、大夜班之勞
    務時，即有給付義務，被上訴人亦認知其等若輪值小、大夜
    班，即可領取此項給付，應屬兩造間就特定之工作條件達成
    協議，在制度上已具備在固定輪班工作型態下「勞務對價性
    」，亦具有經常性，符合「勞務對價性」及「經常性給與」
    之要件，自應屬工資之一部分，並不因上訴人原發給實物，
    後改為發給現金，或稱之為「餐費」、「點心費」或「餐點
    費」即認系爭夜點費屬恩惠性給與。上訴人雖曾多次對夜點
    費之給付標準進行調整，並以上開公文函通知各單位等情，
    惟夜點費已因雙方因兩造歷年運作情況下所形成為工資一部
    分之合意內容，亦無法執此否認系爭夜點費不符合「勞務對
    價性」及「給與經常性」之要件。另工資之給付雖會因工作
    性質、年資、職級或員工學經歷及本身具有之專業技職能等
    因素而有差別，但是否屬於工資範疇，並非僅憑此情節為認
    定標準，諸如「伙食津貼」及「交通津貼」等數額亦屬固定
    ，但在符合「勞務對價性」及「給與經常性」之要件下，亦
    會被認定屬於工資性質，縱上訴人未區分員工之薪資高低、
    工作內容及職級等項，統一發給相同金額之系爭夜點費，仍
    不影響其係因環境、時間等特殊工作條件始提出之勞務對價
    ，自難僅以系爭夜點費之數額均相同乙節，遽認系爭夜點費
    屬於恩惠性給與。是以上訴人以夜點費之發放沿革及金額固
    定等節，辯以系爭夜點費係出於體恤、慰勞員工而發放，為
    單方面恩惠性給與之餐費，非屬兩造合意之工資云云，並不
    可取。
  ⒌上訴人辯稱：勞基法於73年制定公布、同年8月1日生效，勞
    基法施行細則於74年2月27日公佈施行時，施行細則第10條
    規定已將夜點費列未經常性給與之例外項目云云，然94年6
    月14日修正前之勞基法施行細則第10條第9款雖將夜點費排
    除於「經常性給與」之外，惟依該款規定之差旅費、差旅津
    貼、交際費及誤餐費，係就不確定之事項所支出，固可認定
    該條所排除之夜點費亦非「經常性給與」，此與系爭夜點費
    係屬固定輪班工作型態下經常性給與之勞務對價，並不相同
    ，自不得以上訴人早年發給名目為「夜點費」，與勞基法施
    行細則第10條第9款原規定之「夜點費」係使用同一名稱，
    逕將系爭夜點費排除於勞基法第2條第3款所定經常性給與之
    外，系爭夜點費具有「勞務對價性」及「經常性給與」之性
    質，已如前述，自不應以上訴人給付名目而認定系爭夜點費
    非屬工資。上訴人此部分之抗辯，難認可採。
  ⒍上訴人辯稱：伊考量輪班人員長期於初夜、深夜輪班之辛勞
    ，於「一般初夜點心費」及「一般深夜點心費」外，另給與
    「加發初夜點心費」及「加發深夜點心費」，其中非加發部
    分（即一般初夜點心費75元、深夜點心費150元）不論是否
    為輪班人員出勤時均可支領，應屬餐費性質，符合勞動部94
    年6月20日勞動二字第0940032710號函釋。若認定夜點費應
    計入平均工資，亦應僅將加發部分（即加發初夜點心費175
    元及加發深夜點心費250元）計入平均工資云云。惟上訴人
    所謂一般與加發之區別，實係依夜點費發給之歷史演進軌跡
    ，以其中77年間增額發給為分水嶺，依該次增額前後原有或
    新增之細目而劃分，此觀夜點費歷次調整情形表即明(見原
    審卷第253頁)。上訴人每月發給被上訴人初、深夜點心費，
    統稱為值班深夜點心費，並無區分點心費或加發點心費(見
    原審卷第263頁、第267頁、第271頁、第275頁)，自不能僅
    以上訴人主觀認定即割裂其為工資之本質。況不論上訴人賦
    予夜點費細目為加發或一般，均因長久依循固定標準對於輪
    值夜班人員發給而具有制度性，且審諸上訴人發給之制度目
    的，依照社會一般通念判斷，皆具有勞務對價性及給與經常
    性，而應屬工資性質。是上訴人執此辯稱被上訴人請求補發
    結算差額，應如附表三所示排除屬餐費之初夜點心費75元及
    深夜點心費150元部分，委無足採。
　⒎上訴人再辯以依勞基法第84條之2規定，被上訴人在勞基法施
    行前任職年資有關退休金平均工資之計算，不包括夜點費，
    勞基法施行前之年資不應將夜點費列入計算，並主張附表二
    算法二、三之計算式云云。惟按勞工工作年資自受僱之日起
    算，適用本法前之工作年資，其資遣費及退休金給與標準，
    依其當時應適用之法令規定計算；當時無法令可資適用者，
    依各該事業單位自訂之規定或勞雇雙方之協商計算之。適用
    本法後之工作年資，其資遣費及退休金給與標準，依第17條
    及第55條規定計算，勞基法第84條之2定有明文。則關於被
    上訴人勞工退休金之給與標準，在勞基法施行前，應依當時
    有效法令即退休規則第9條第1款規定計算，退撫辦法第6條
    前段，亦同此規定；勞基法施行後，應依同法第55條第1項
    第1款規定為給付標準。又退休規則第10條第2項規定：「前
    項所稱工資，依工廠法施行細則第4條之規定。」，工廠法
    施行細則第4條規定：「本法所稱工資係指工人因工作而獲
    得之報酬。不論以工資、薪金、津貼、獎金或其他任何名義
    按計時、計日、計月、計件給與者均屬之。」，對照前揭勞
    基法第2條第3款規定，足見退休規則及勞基法所稱之工資，
    內涵相同，而系爭夜點費既具勞務對價性，且為經常性給付
    ，應屬工資性質，已如前述，自應將系爭夜點費納入平均工
    資計算兩造結清舊制年資，上訴人應給付被上訴人舊制退休
    金金額。是上訴人此部分辯解，亦不可取。
　⒏又查被上訴人受僱上訴人公司期間，林志鵬、鄭順億除原本
    職務外，因兼任司機按月領有系爭司機加給，林厚全、劉文
    鏞兼任管理轄下勞工之領班職位，並按月領有系爭領班加給
    ，被上訴人於結清舊制年資前3個月、6個月領取之平均司機
    加給及領班加給，如附表二「平均司機加給或平均領班加給
    」欄所示之金額，為兩造所不爭執（見不爭執事項㈢），
　　而司機、領班工作本非其等主要職務，該項加給係因上訴人
    未另僱用司機，而由其等兼職開車至維修現場並保養維護車
    輛，或兼任領班工作而得取得，足見兼任司機加給係兼任司
    機者所享有且按月核發，兼任領班加給係兼任領班者所享有
    ，且按月核發並非係因應臨時性之業務需求而偶爾發放，屬
    在該特定工作條件下之固定常態工作中勞工取得之給與，此
    種雇主因特殊工作條件而對勞工所加給之給付，本質上自應
    認係勞工於該本職工作之外兼任司機、領班工作之勞務對價
    ，且既係兩造間就特定之工作條件達成協議，為勞工於該一
    般情形下經常可以領得之給付，性質上屬勞工因工作所獲之
    報酬，在制度上亦具有經常性，而符合「勞務對價性」及「
    經常性給與」之要件，亦屬工資之一部分，應計入平均工資
    計算退休金，是被上訴人此部分主張當屬有據。　
  ㈢被上訴人是否受系爭協議書第2條約定拘束？
　⒈按勞退條例施行前已適用勞基法之勞工，於該條例施行後，
    仍服務於同一事業單位而選擇適用該條例之退休金制度者，
    其適用該條例前之工作年資，應予保留。第1項保留之工作
    年資，於勞動契約存續期間，勞僱雙方約定以不低於勞基法
    第55條及第84條之2規定之給與標準結清者，從其約定。勞
    退條例第11條第1項、第3項定有明文。是以勞退條例施行前
    已適用勞基法之勞工，就其依舊制（勞基法）所保留之年資
    ，與雇主約定勞僱契約仍存續下，以不低於勞基法所定給付
    標準而結清年資，無損勞工權益，對勞僱雙方自屬有效。勞
    退條例第11條第3項即闡釋此意旨（最高法院103年度台上字
    第1158號判決意旨參照）。是勞僱雙方於勞動契約存續期間
    約定結清適用勞退條例前之工作年資，其計算退休金基準應
    以不低於勞基法第55條規定之給與標準計算。又勞基法第55
    條第2項規定退休基數之標準，係指核准退休時1個月平均工
    資，則系爭夜點費是否為工資，自仍應依勞基法規定之平均
    工資認定，且勞基法既為國家為實現憲法保護勞工基本國策
    制定法律，勞基法第2條第3款之工資規定，自屬強制規定，
    勞僱雙方不能以合意排除其適用。
　⒉上訴人雖抗辯：被上訴人於選擇辦理年資結清時，已確認平
    均工資之給與項目及計算，並不包括系爭夜點費、系爭司機
    加給、系爭領班加給，猶仍選擇辦理舊制結清年資，自不得
    再請求其差額，並提出台灣電力工會快訊、107年8月2日研
    商選擇適用勞退新制僱用人員舊制年資結清等事宜會議紀錄
    、108年11月26日台灣電力工會第14屆常務理事會第22次會
    議紀錄、108年12月3 日「選擇適用勞退新制之僱用人員舊
    制年資結清注意事項」說明會會議紀錄、結清勞退舊制年資
    說明會簡報、被上訴人公司台北市區營業處調度組108年12
    月11日開會通知單公告、選擇適用勞退新制之僱用人員，其
    舊制年資結清之配套措施及相關注意事項公告畫面、被上訴
    人108年12月10日電人字第1080020902號函、經濟部108年11
    月29日經人字第10803685200號函、被上訴人選擇之年資結
    清意願調查表、年資結清協議書（見原審卷第153至208頁）
    。經查：
　⑴系爭夜點費、系爭司機加給、系爭領班加給依勞基法規定應
    計入平均工資，已如前述，兩造簽立系爭協議書，其平均工
    資之計算既未計入系爭夜點費、系爭司機加給、系爭領班加
    給，低於勞基法所定之給付標準，自有損被上訴人（勞工）
    權益，該部分約定應屬無效。況依系爭協議書第2條約定：
    「結清舊制之年資採計、基數計算方式，悉依據『經濟部所
    屬事業人員退休撫卹及資遣辦法』及勞基法等相關規定辦理
    。平均工資之計算悉依據行政院82年12月15日台82經44010
    號函（下稱44010號函）核定『經濟部所屬事業機構列入計算
    平均工資之給與項目表』之規定辦理；平均工資內涵加班費
    之計算悉依據『經濟部所屬事業指派加班控管注意事項』第4
    點第2款規定辦理」等語，仍約定應依退撫辦法及勞基法辦
    理。
　⑵兩造間約定結清舊制年資，自應將系爭夜點費、系爭司機加
    給、系爭領班加給計入平均工資計算，始符勞退條例第11條
    第3項規定意旨，系爭協議書第2條約定不予計入，已違反勞
    退條例第11條第3項所為強制規定，況且系爭協議書第10條
    約定：「本協議書未盡事宜悉依我國相關法律辦理」等語（
    見原審卷第196頁、第198頁、第200頁、第208頁），可見系
    爭協議書亦明文有相關法律強制規範之適用，故縱使被上訴
    人已簽署結清協議書，仍難謂得據此排除勞基法有關平均工
    資規定，從而，上訴人辯稱被上訴人已因簽立系爭協議書而
    不得再主張系爭夜點費、系爭司機加給、系爭領班加給納入
    平均工資為請求云云，自不足採。
　⒊再依上訴人提供被上訴人選擇之年資結清意願調查表、年資
    結清協議書，並未有行政院82年12月15日台82經字第44010
    號函作為附件，且觀諸上開44010號函：「主旨：有關公營
    事業移轉民營條例第8條第2、3項各項給與之平均工資計算
    內涵，請照本院經建會審議結論辦理。說明：一復82年10月
    15日經（82）國營字第090678號函。二抄附本院經建會82年
    12月8日總（82）字第3409號致本院秘書長議議復函一份」
    （見原審卷第244至245頁），該函文並未檢附相關核定文件
    。上訴人所提出之研商選擇適用勞退新制僱用人員舊制年資
    結清等事宜會議紀錄、說明會會議紀錄（見原審卷第157至1
    63頁），僅為上訴人與工會代表達成初步共識，而非結論，
    難認得受其拘束，而說明會會議紀錄亦僅說明系爭夜點費未
    列入計算平均工資之給與項目，並非表示被上訴人同意排除
    。至上訴人另提出簽署前經上訴人工會傳閱之快訊、舊制年
    資結清說明會開會通知單、結清勞退舊制年資說明會簡報、
    選擇適用勞退新制之僱用人員，其舊制年資結清之配套錯失
    及相關注意事項（見原審卷第167至174、195至177頁、第17
    8至185頁），其上亦均未有排除系爭夜點費、系爭司機加給
    、系爭領班加給計算平均工資之內容。難認被上訴人於簽訂
    系爭協議書時已與上訴人約明排除系爭夜點費、系爭司機加
    給、系爭領班加給作為工資之一部。是上訴人此部分抗辯，
    並不可取。　
  ㈣被上訴人得否請求附表一、二「應補發舊制退休金」欄所示
    金額及「利息起算日」欄所示法定遲延利息？
  ⒈又按「勞工工作年資自受僱之日起算，適用本法前之工作年
    資，其資遣費及退休金給與標準，依其當時應適用之法令規
    定計算；當時無法令可資適用者，依各該事業單位自訂之規
    定或勞雇雙方之協商計算之。適用本法後之工作年資，其資
    遣費及退休金給與標準，依第17條及第55條規定計算。」，
    勞基法第84條之2定有明文。被上訴人屬勞基法規定之勞工
    ，依勞基法第84條之2規定，其結算年資給與標準，依其工
    作年資於73年8月1日勞基法施行前後，分別依退休規則第9
    條第1款及勞基法第55條第1項之規定計算之。
  ⒉查被上訴人屬系爭退撫辦法第2條規定：「本辦法所稱各機構
    人員，指各機構支領薪給之派用人員及雇用人員」之雇用人
    員，而有系爭退撫辦法之適用。則關於被上訴人舊制退休金
    給與標準，於勞基法73年8月1日施行前之工作年資，應依退
    休時所應適用之系爭退撫辦法，進而依系爭退休規則為據，
    於勞基法公布施行後之工作年資，退休金給與標準應以勞基
    法規定為最低標準規範。是以又被上訴人之舊制退休金給與
    標準，於勞基法73年8月1日施行前後之工作年資，分別依系
    爭退撫辦法第9條、系爭退休規則第9條第1款與勞基法第55
    條規定計算之，亦即被上訴人之工作年資15年以內部分，依
    前揭規定均是給與30個基數；工作年資超過15年部分，因勞
    基法已施行，即應依勞基法規定計算給與之基數及最高給與
    之基數。基此，被上訴人於勞基法施行前後之退休基數應如
    附表一「退休金基數」欄所示，上訴人於結清舊制年資前3
    個月、6個月之平均夜點費則應如附表一「平均夜點費」欄
    、附表二「平均司機加給或平均領班加給」欄所示等情，此
    有兩造各自提出之退休金差額表互核可佐（見原審卷第27頁
    、293頁、本院卷第121頁），而堪認定。從而關於被上訴人
    與上訴人間結清舊制年資而應給付舊制退休金事項之法律適
    用，最終均適用系爭退撫辦法第9條及勞基法規定，按勞基
    法施行前後之工作年資，分別依系爭退休規則及勞基法之規
    定計算舊制退休金，並均依勞基法規定計算平均工資。
  ⒊按勞工退休金之給付，雇主應於勞工退休之日起30日內給付
    之。給付有確定期限者，債務人自期限屆滿時起，負遲延責
    任。遲延之債務，以支付金錢為標的者，債權人得請求依法
    定利率計算之遲延利息。應付利息之債務，其利率未經約定
    ，亦無法律可據者，週年利率為5％。勞基法第55條第3項前
    段、民法第229條第1項、第233條第1項、第203條分別定有
    明文。又依勞基法第55條第3項規定，雇主應於勞工退休之
    日起30日內給付勞工退休金，乃定於一定期限內履行，俾使
    勞工債權能迅速獲得清償，依勞退條例第11條第3項規定，
    於勞動契約存續期間結清舊制年資，亦有適用（勞動部94年
    4月29日勞動4字第0940021560號函同此意旨）。從而被上訴
    人得請求上訴人應於附表一、二「結清舊制年資日」欄所示
    結清年資之日起30日內給付舊制年資退休金差額，上訴人既
    未給付結清舊制年資之退休金差額，則被上訴人請求上訴人
    給付附表一、二「應補發舊制退休金」欄所示金額，及自利
    息起算日以年息5%計算之利息，自有理由。
六、綜上所述，被上訴人依勞退條例第11條第1項、第3項、系爭
    協議書、修正前退撫辦法第6條及修正後第9條、勞基法第84
    條之2、第55條第1項第1款規定，請求上訴人應給付如附表
    一「應補發舊制退休金」欄所示金額，及自利息起算日以年
    息5%計算之利息，為有理由，應予准許。原審為上訴人敗訴
    判決，並分別為得、免假執行之宣告，並無不合。上訴論旨
    指摘原判決該部分不當，求予廢棄改判，為無理由，應予駁
    回。被上訴人於本院追加請求上訴人應給付如附表二「應補
    發舊制退休金」欄所示金額，及自利息起算日以年息5%計算
    之利息，為有理由，應予准許。
七、本件事證已臻明確，兩造其餘之攻擊或防禦方法及所用之證
    據，經本院斟酌後，認為均不足以影響本判決之結果，爰不
    逐一論列，附此敘明。
八、據上論結，本件上訴為無理由，被上訴人追加之訴為有理由
    ，爰判決如主文。　
中　　華　　民　　國　　111 　年　　8　　月　　16 　　日
                  勞動法庭
                      審判長法  官  黃雯惠
                            法  官  華奕超
                            法  官  朱慧真
正本係照原本作成。
不得上訴。
中　　華　　民　　國　　111 　年　　8 　　月　　17　　日

  　　　　　　　　　　　　　書記官  陳永訓

附表一：（被上訴人起訴請求即原審判准之應補發金額，幣別：
新臺幣）
編 號 姓名 工作年資起算日期 結清舊制 年資日 結清基數  平均夜點費  應補發舊制退休金(小數點以下四捨五入) 利息 起算日 1 林志鵬 79年7月6日 109年7月1日 勞基法施行前 0 結清前3個月 無 170,333元 109年8月1日     勞基法施行後 35 結清前6個月 4,866.6667元   2 鄭順億 87年3月13日 109年7月1日 勞基法施行前 0 結清前3個月 無 82,708元 109年8月1日     勞基法施行後 25 結清前6個月 3,308.3333元   3 林厚全 73年4月2日 109年7月1日 勞基法施行前 0.6667 結清前3個月 3,541.6667元 142,726元 109年8月1日     勞基法施行後 40.8333 結清前6個月 3,437.5000元   4 劉文鏞 68年12月13日 109年7月1日 勞基法施行前 9.3333 結清前3個月 3,458.3333元 150,721元 109年8月1日     勞基法施行後 35.6667 結清前6個月 3,320.8333元   

附表二：
編 號 姓名 工作年資起算日期 結清舊制 年資日 結清基數  平均司機加給 或平均領班加給  應補發舊制退休金(小數點以下四捨五入) 利息 起算日  1 林志鵬 81年1月6日 109年7月1日 勞基法施行前 0 結清前3個月 無 121,135元 109年8月1日     勞基法施行後 35 結清前6個月 3,461元   2 鄭順億 88年9月13日 109年7月1日 勞基法施行前 0 結清前3個月 無 80,000元 109年8月1日     勞基法施行後 25 結清前6個月 3,200元   3 林厚全 73年4月1日 109年7月1日 勞基法施行前 0.6667 結清前3個月 3,461元 143,632元 109年8月1日     勞基法施行後 40.8333 結清前6個月 3,461元   4 劉文鏞 70年12月15日 109年7月1日 勞基法施行前 9.3333 結清前3個月 3,590元 161,550元 109年8月1日     勞基法施行後 35.6667 結清前6個月 3,590元   

附表三（上訴人抗辯主張之應補發金額，幣別：新台幣）：
編 號 姓名 工作年資起算日期 結清舊制年資日 退休日期 結清基數  平均夜點費 （含加發）  平均加發 夜點費  應補發金額 （小數點以下四捨五入）              算法一 算法二 算法三 1 林志鵬 79年7月6日 109年7月1日 122年3月1日 勞基法施行前 0 結清前3個月 5,083.3333元 結清前3個月 3,358.3333元 118,709元 170,334元 118,709元      勞基法施行後 35 結清前6個月 4,866.6667元 結清前6個月 3,391.6667元    2 鄭順億 87年3月13日 109年7月1日 129年8月1日 勞基法施行前 0 結清前3個月 3,316.6667元 結清前3個月 3,316.6667元 82,084元 82,709元 82,084元      勞基法施行後 25 結清前6個月 3,308.3333元 結清前6個月 3,283.3333元    3 林厚全 73年4月2日 109年7月1日 121年7月1日 勞基法施行前 0.6667 結清前3個月 3,541.6667元 結清前3個月 3,541.6667元 142,726元 140,365元 140,365元      勞基法施行後 40.8333 結清前6個月 3,437.5000元 結清前6個月 3,437.5000元    4 劉文鏞 68年12月13日 109年7月1日 112年3月1日 勞基法施行前 9.3333 結清前3個月 3,458.3333元 結清前3個月 3,458.3333元 149,830元 118,444元 117,552元      勞基法施行後 35.6667 結清前6個月 3,320.8333元 結清前6個月 3,295.8333元